【裁判字號】    98,消債更,2
【裁判日期】    980326
【裁判案由】    更生事件
【裁判全文】
臺灣臺南地方法院民事裁定             98年度消債更字第2號
聲  請  人
即  債務人  甲○○
上列當事人因消費者債務清理事件聲請更生，本院裁定如下：
    主  文
聲請駁回。
聲請程序費用新臺幣壹仟元由聲請人負擔。
    理  由
一、按債務人與金融機構協商成立者，不得聲請更生或清算，但
    因不可歸責於己之事由，致履行顯有重大困難者，不在此限
    ；本條例施行前，債務人依金融主管機關協調成立之中華民
    國銀行公會會員辦理消費金融案件無擔保債務協商機制與金
    融機構成立之協商，準用前項之規定，消費者債務清理條例
    （下稱本條例）第 151條第5項、第6項分別定有明文。衡諸
    前開規定之立法意旨，可見債務人無論在本條例施行前後，
    與金融機構之債權人成立協商後，即應本於債權契約之誠信
    原則勉力履行，除非有前述不可歸責於己之事由，且其履行
    顯然有重大困難，不得率爾依本條例更生程序清理其債務。
    又按聲請更生或清算不合程式或不備其他要件者，法院應以
    裁定駁回之，但其情形可以補正者，法院應定期間先命補正
    ，復為同條例第8條所明定。
二、本件聲請意旨略以：聲請人即債務人甲○○曾於民國95年度
    與台新銀行就消費金融案件無擔保債務協商機制達成還款協
    議，每月約定還款新臺幣（下同）15,000元，協議成立時聲
    請人任職於高能企業股份有限公司，每月月薪15,600元，是
    所有薪資都拿去還款，故生活由配偶負責，尚堪勉強得以維
    持。後來因為配偶長期在大陸也都沒有寄家用回來，又因婆
    婆身體不適要照顧常請假因而無法正常上班，造成收入不足
    而無力還款，實非當初協商成立時所能預料之事。協商之後
    因非自願性離職且新工作收入尚不如從前，而導致收入銳減
    ，無力負擔每月還款協議額，因此有不可歸責於己致履行協
    商條件顯有重大困難之事由，符合消費者債務清理條例第3
    條、第151條第5項但書之規定，爰依上開規定，提出財產及
    收入狀況說明書、債權人清冊、債務人清冊，聲請更生等語
    。
三、經查，債務人於本件更生聲請前，已先於95年9月18日依金
    融主管機關協調成立之中華民國銀行公會會員辦理消費金融
    案件無擔保債務協商機制與台新銀行等金融機構成立協商，
    自95年10月份起，分120期，利率為年息4.88%，每月繳款
    15,379元分期償還等情，有債權人台新國際商業銀行98年1
    月10日台新債協98法字第80001號函所附之協議書及無擔保
    債務還款計畫書在卷可憑，堪信為真實。
四、債務人雖主張：95年與最大債權銀行達成協商，每月應還款
    金額為15,000元（按：實際金額為15,379元），惟其生活由
    配偶負責，尚堪勉強得以維持。嗣因配偶長期在大陸也均未
    寄家用費用回家，又因婆婆身體不適要照顧常請假因而無法
    正常上班，造成收入不足而無力還款。協商之後因非自願性
    離職且新工作收入尚不如從前，而導致收入銳減，無力負擔
    每月還款協議額，因此有不可歸責於己致履行協商條件顯有
    重大困難之事由云云，惟查：
（一）按更生之聲請有下列情形之一者，應駁回之：一、債務人
      曾依本條例或破產法之規定而受刑之宣告；二、債務人曾
      經法院認可和解、更生或調協，因可歸責於己之事由，致
      未履行其條件；三、債務人經法院通知，無正當理由而不
      到場，或到場而不為真實之陳述，或拒絕提出關係文件或
      為財產變動狀況之報告，消費者債務清理條例第46條定有
      明文。又聲請更生或清算不合程式或不備其他要件者，法
      院應以裁定駁回之，但其情形可以補正者，法院應定期間
      先命補正，消費者債務清理條例第8 條亦定有明文可參。
（二）查本件債務人具狀聲請更生，雖同時提出債權人清冊、財
      產及收入狀況說明書、戶籍謄本、財政部臺灣省南區國稅
      局95、96年度綜合所得稅各類所得資料清單暨財產歸屬資
      料清單、財團法人金融聯合徵信中心當事人綜合信用報告
      、彰化銀行活期儲蓄存款存摺影本、勞工保險被保險人投
      保資料明細等件到院，惟債務人所檢附之上開資料，經核
      其內容仍尚未齊備，而有命補正之必要，並業經本院於98
      年1月6日裁定命債務人應於10日內補正如附件所示相關證
      明資料到院，且該裁定已於98年1 月10日合法送達債務人
      ，有本院上開裁定及送達證書各1 紙在卷可稽。債務人雖
      於98年1 月20日具狀請求本院給予延期補提證明文件之期
      日，並表明將於98年1 月23日前補齊資料，惟債務人均未
      依限補正，且迄今猶未為之，顯然債務人非但有未依本院
      前開裁定命補正內容予以補正之情形，甚且亦堪認債務人
      有未依消費者債務清理條例第46條之規定，提出關係文件
      之情事。從而，債務人既未補正如附件所示相關證明資料
      以資佐證，致本院無從審酌債務人是否具有不可歸責事由
      ，致履行顯有重大困難之更生要件，自難認債務人已依本
      院上開裁定予以補正，是債務人主張其因配偶陳震銘長期
      在大陸也均未寄家用費用回家，又因其婆婆身體不適要照
      顧常請假因而無法正常上班，造成收入不足而無力還款，
      有不可歸責於己致履行協商條件顯有重大困難云云，亦難
      採信。
（三）再查，債務人自陳協商之後，因非自願性離職且新工作收
      入尚不如從前，而導致收入銳減，無力負擔每月還款協議
      額，因此有不可歸責於己致履行協商條件顯有重大困難之
      事由等語。然查，債務人於95年9 月18日與債權銀行成立
      協商後，約定每月償還15,379元，自95年10月第一次繳款
      ，迄97年4 月最後一次繳款，共繳納20期始毀諾，而經本
      院依職權向債務人任職之高能企業股份有限公司、特易潔
      環保事業有限公司函詢債務人任職期間每月實際薪資若干
      暨離職原因等情，業據該等公司函覆結果：(1)甲○○係於
      93年11月11日起迄97年3 月10日止任職高能企業股份有限
      公司，期間95年10月至97年2 月，每月實領薪資為1萬4千
      餘元至1萬6千餘元；甲○○離職原因係因「另找工作」等
      語，此有高能企業股份有限公司98年1 月14日檢附之「甲
      ○○薪資明細表」1份在卷可佐。(2)甲○○於97年3月10日
      起迄97年8 月31日止任職特易潔環保事業有限公司，任職
      期間每月薪資為1萬8千元等語，此亦有該公司98年1 月12
      日特字第9801001 號函在卷足憑。是以，債務人因「另找
      工作」而向原任職之高能企業股份有限公司辭職，則債務
      人既係本於自由意志選擇決定自動離開原任職之高能企業
      股份有限公司，核其行為屬自願性離職，與公司倒閉或被
      公司裁員、資遣等非自願性離職之情形有別，是債務人主
      張其係非自願性離職等情，不足採信。且債務人如因此導
      致失業，喪失原來穩定之薪資收入，亦難認其有不可歸責
      於己之事由，致履行顯有重大困難之情形存在。又查，債
      務人自高能企業股份有限公司離職後，至特易潔環保事業
      有限公司任職，每月薪資為18,000元，此有該公司98年1
      月12日特字第9801001 號函在卷可證，業如前述，而相較
      於債務人任職高能企業股份有限公司每月薪資收入為1萬4
      千餘元至1萬6千餘元，已有增加，足徵債務人主張其於離
      職後新工作收入尚不如從前，而導致收入銳減乙情，與事
      實不符，顯難採憑。基上所陳，本件尚難認債務人有何不
      可歸責於己之事由，致履行顯有重大困難之情存在。
五、末按債務清償方案既係經當事人於本條例施行前行使選擇權
    所合意成立之債權契約，債務人自應受該成立之契約所拘束
    ，如認該協商成立之清償方案其後有不適當履行之情形，仍
    應誠實面對債務，再循本條例所定之協商機制，誠意向債權
    人協商謀求更合理之清償方案，而非輕率毀諾，逕為聲請清
    算清理程序。查債務人既於本條例施行前與債權人台新銀行
    等銀行成立協商，每月償15,379元，且已依協商方案履行，
    如事後有履行不便之情形，認清償方案應予適當調整，非不
    可經由本條例所規定之協商程序，再與債權人重新協商，訂
    定適當可行之清償方案，且依97年5 月中華民國銀行公會決
    議，金融機構就曾經參加95年度債務協商毀諾客戶提供「個
    別協商一致性方案」及對有繳款困難之債務協商持續履約客
    戶提供「變更債務協商協議書方案」，債務人自當循此途徑
    以求解決，方符合本條例兼顧保障債權人公平受償及重建復
    甦債務人經濟生活之立法目的，是以，債務人率予毀諾，逕
    為聲請本件清算，亦有不當。
六、綜上所述，債務人於消費者債務清理條例施行前，既已與金
    融機構之債權人依金融主管機關協調成立之中華民國銀行公
    會會員辦理消費金融案件無擔保債務協商機制成立協商，且
    又無因不可歸責於己致履行顯有重大困難之事由，則其聲請
    更生，顯然違背消費者債務清理條例第151條第6項準用同條
    第5 項前段之規定，且上開欠缺又屬無從補正，從而，依上
    開說明，應予駁回其更生之聲請，爰裁定如主文。
中    華    民    國    98    年    3     月    26    日
              民事第二庭    法      官  翁金緞
上為正本係照原本作成
如不服本裁定，應於裁定送達後10日內，以書狀向本院提出抗告
，並繳納抗告費新臺幣1千元
中    華    民    國    98    年    3     月    26    日
                            書  記  官  彭建山
附件：
（一）債務人於債務協商時起至毀諾不履行止每月實際薪資之證
      明。
（二）債務人現職業暨每月薪資證明。
（三）債務人之債務人清冊。若無，亦應表明。
（四）債務人稱曾依中華民國銀行公會會員辦理消費金融案件無
      擔保債務協商機制與金融機構成立協商，請補提當時成立
      協商之協議書及還款計劃。
（五）債務人應提出2 年內在各證券公司買賣股票往來交易紀錄
      ，若無，亦請提出臺灣集中保管結算所股份有限公司出具
      無往來紀錄之證明。
（六）陳報債務人之配偶陳震銘之職業、薪資收入及財產狀況，
      並釋明陳震銘自何時起至大陸。
（七）債務人主張債務協商係因不可歸責於聲請人之事由，致履
      行顯有重大困難之相關資料證明。


司法院資訊處製作；財團法人民間司法改革基金會備份。
